【裁判字號】    91,自,174
【裁判日期】    920424
【裁判案由】    詐欺
【裁判全文】
臺灣高雄地方法院刑事判決                          九十一年度自字第一七四號
    自  訴  人  甲○○○
    被      告  乙○○
右列被告因詐欺案件，經自訴人提起自訴，本院判決如左：
    主  文
乙○○無罪。
    理  由
一、自訴意旨略以：被告乙○○於民國八十三年十二月一日，參加由自訴人甲○○○
    擔任會首，每會新台幣（下同）三萬元之互助會，惟被告於八十四年八月一日標
    得會款後，即不再繳交死會會款六十六萬元，且嗣後即以周轉困難為由，故意避
    不見面，因認被告自始即涉有刑法第三百三十九條第一項之詐欺取財罪嫌云云。
二、按犯罪事實應依證據認定之，無證據不得推定其犯罪事實，刑事訴訟法第一百五
    十四條定有明文。又按刑事訴訟法上所謂認定犯罪事實之證據，係指足以認定被
    告確有犯罪行為之積極證據而言，如未能發現相當證據或證據不足以證明，自不
    能以推測或擬制之方法，以為裁判基礎，最高法院二十九年上字第三一○五號及
    同院四十年臺上字第八十六號分別著有判例；復按被害人所述被害情形如無瑕疵
    可指，而就其他方面調查又與事實相符，則其供述固可採為判決基礎，倘其陳述
    尚有瑕疵，而在未究明前，遽採為論罪科刑之根據，即難認為適法。是被害人陳
    述倘無瑕疵者，尚須就其他方面調查又與事實相符，其供述始可採為判決之基礎
    （最高法院三十二年上字第六五七號及六十一年臺上字第三○九九號判例要旨參
    照），所謂無瑕疵，係指被害人所為不利被告之陳述，與社會上一般生活經驗或
    卷存其他客觀事實並無矛盾而言。至所謂就其他方面調查與事實相符，非僅以所
    援用之旁證足以證明被害結果為已足，尤須綜合一切積極佐證，除認定被告確為
    加害人之可能外，在推理上無從另為其他合理原因之假設。有不合於此，即不能
    以被害人之陳述做為論斷之證據。另無論直接證據或間接證據，其為訴訟上證明
    ，須於通常一般人均不至於有所懷疑，而得確信其為真實之程度者，始得據之為
    有罪之認定，倘其證明尚未達此一程度，而有合理性懷疑之存在時，即無從為有
    罪之認定，若不能證明被告犯罪者，應諭知無罪之判決，刑事訴訟法第三百零一
    條第一項定有明文。第按檢察官就被告犯罪事實，應負舉證責任，並指出證明之
    方法；又檢察官於審判期日所得為之訴訟行為，於自訴程序，由自訴人為之，刑
    事訴訟法第一百六十一條第一項及第三百二十九條分別定有明文，準此以解，自
    訴人於自訴程序中之審判期日，就被告犯罪事實，應負舉證責任，並指出證明之
    方法。末按刑法第三百三十九條詐欺罪之成立，須行為人意圖為自己不法之所有
    ，而行使詐術使人陷於錯誤而交付財物或行為人因此而獲得利財產上之不法利益
    為要件，而債務人於債之關係成立後，如有債務不履行之情形，在一般社會經驗
    上可能之原因甚多，縱令出於惡意而有遲延給付或不為給付之情形，苟無足以證
    明其在債之關係發生時自始故意藉此從事財產犯罪之積極證據，根據前引刑事訴
    訟法第一百五十四條之規定及最高法院判例之意旨，仍不得僅以債信違反之客觀
    事態，即推定債務人原有詐欺取財或得利之犯意。
三、自訴人認被告乙○○涉有前揭犯行，無非係以被告標得會款後未續付死會會款及
    互助會會單一紙為其論據。然訊據被告固不諱言確曾於八十三年十二月一日參加
    由自訴人召集，每會每月三萬元之互助會，並於八十四年八月一日親自標得會款
    等節，惟堅決否認有何詐欺取財犯行，並辯稱：伊除參加自訴人本件三萬元互助
    會外，另有參加自訴人召集之其他互助會，本件互助會標得會款後，自訴人即宣
    告倒會，故而伊當時僅能就死會與活會部分相互抵銷後，將二、三會之會款差額
    交付予名為柯秀足之會員，並無任何詐欺意圖等語。經查：
（一）被告曾於八十三年十二月一日，參加由自訴人召集，每會每月三萬元之互助會
      ，並於八十四年八月一日標得會款等節，業據被告與自訴人同陳在卷，並有互
      助會會單一紙在卷可稽，且互核相符，顯見被告確有參加自訴人所召集之是項
      互助會並標得會款等事實，而被告於標得會款後，尚陸續繳付二、三會會款予
      其他活會會員柯秀足等節，雖因時隔久遠無法提出確切資料供本院查考，然本
      院依職權調閱本院八十四年度自字第七三一號、台灣高等法院高雄分院八十六
      年度上訴字第八五一號被告即本案自訴人甲○○○偽造有價證券及詐欺等案件
      之刑事判決內容以觀，自訴人自八十二年三月間起，即陸續在其高雄縣鳳山市
      ○○路十五號住處，召集如附表所示之互助會共四會（含本案自訴人指陳之互
      助會，見附表編號二），其起會時間、會數、每會金額均如附表所示（均採內
      標制），且均於八十四年九月間宣告止會，有本院八十四年度自字第七三一號
      及台灣高等法院高雄分院八十六年上訴字第八五一號刑事判決各一份附卷可資
      ，對照該刑事判決內容所載，柯秀足確有參加自訴人所召集之其他互助會且尚
      為活會會員之事實，是而被告辯稱曾將其個人死會會款二、三會繳付予柯秀足
      一節並非子虛，再參以自訴人於本院審理時亦自陳：被告於八十四年八月一日
      標得會款後，其間尚有繳交二、三會之死會會款，但詳細時間已不復記憶等語
      以觀，姑不論被告於標得會款後，究係繳付死會會款予自訴人或柯秀足，至少
      自訴人亦明知被告確曾於得標後仍續繳達二、三會會款之事實。
（二）承上說明，苟被告是時有詐欺取財意圖，理應於標得會款後，即刻意拒付所有
      會款，方合常情，又豈有續行給付二、三會會款之理，而自訴人對於被告如何
      施用詐術致使陷於錯誤等節，均未提出任何證據以資證明，故尚難僅憑自訴人
      片面指訴，即認被告有向自訴人施用詐術之行為，另被告於得標後，未再支付
      會款行為，被告辯稱係將互助會死會與活會部分相互抵銷結果，且因時隔久遠
      相關事證無從提出，希望能與自訴人對質等語，而自訴人於九十一年四月二十
      九日向本院提起自訴後，僅於同年五月二十日到庭陳述被告未續繳會款事實，
      嗣後幾經本院傳拘均未到庭，亦無法與被告就此部分對質互核，而此部分之債
      務不履行原因甚多，業如前述，自訴人就此又未提出證據以資證明被告在參加
      互助會之初，即債之關係發生時，自始故意藉此從事財產犯罪之事實，亦未舉
      證證明被告於標得會款是時另起詐欺犯意，參諸前引法條及最高法院判例意旨
      之說明，被告犯罪均無從證明，依法自應為無罪之諭知。
四、末按，非告訴或請求乃論之罪，自訴人經合法傳喚，無正當理由不到庭者，得不
    待其陳述逕行判決，刑事訴訟法第三百三十一條第一項後段定有明文。本件自訴
    人自訴被告涉犯詐欺取財罪嫌，係非告訴或請求乃論之罪，而自訴人經合法傳喚
    ，無正當理由未於審判期日到庭，爰依上開規定，不待其陳述逕行判決，附此敘
    明。
據上論結，依刑事訴訟法第三百四十三條、第三百零一條第一項、第三百三十一條第
一項後段，判決如主文。
中      華      民      國      九十二      年      四    月  二十四    日
                                  臺灣高雄地方法院刑事第六庭
                                      法  官  邱基峻
右正本證明與原本無異。
如不服本判決，應於判決送達後十日內，向本院提出上訴狀。
                                      書記官  顏平國
中    華    民    國      九十二      年      四      月      二十八    日
附表一：
編號   會首    互助會起迄時間    會數    金額    冒標會數  被冒標會員
一   甲○○○  八十二年三月二  四十四會  二萬元    三會    徐秋菊、柯秀足
               十日起至八十五
               年三月三十日止
二     同右    八十三年十二月  三十二會  三萬元    七會    薛桂鳳、陳秀鳳
               一日起至八十六                              賴有村、蔡秋敏
               年七月一日止                                吳雅玉、乙○○
三     同右    八十四年二月二  四十六會  一萬元    七會    陳靜玉、蔡秋敏
               十八日起至八十                              邱秀秋、吳雅玉
               六年十一月三十                              柯秀足
               日止
四     同右    八十三年五月十  三十五會  二萬元    八會    陳靜玉、柯秀足
               日起至八十五年                              吳雅玉、蔡秋敏
               十月十日止                                  潘螢螢、賴有村


司法院資訊處製作；財團法人民間司法改革基金會備份。
